【裁判字號】    98,交聲,35
【裁判日期】    980515
【裁判案由】    違反道路交通管理處罰條例聲明異議
【裁判全文】
臺灣臺東地方法院交通事件裁定          98年度交聲字第35號
原處分機關  交通部公路總局高雄區監理所臺東監理站
異  議  人
即受處分人  甲○○
上列異議人即受處分人因違反道路交通管理處罰條例案件，對於
交通部公路總局高雄區監理所臺東監理站民國98年3月9日東監違
裁字第裁81-TA0000000號裁決聲明異議，本院裁定如下：
    主  文
原處分撤銷。
甲○○不罰。
    理  由
一、原處分機關係以：受處分人即異議人甲○○所有之車號WV－
    0028號自用小客車，於民國97年9月15日上午11時55分，在
    臺東縣臺東市○○路與西康路口，行經有燈光號誌管制之交
    岔路口闖紅燈，乃依道路交通管理處罰條例第53條第1項之
    規定裁處新臺幣（下同）5400元（逾越應到案期限60以上）
    等語。
二、本件聲明異議意旨略以：異議人於97年5月份起因病在臺東
    馬偕醫院住院，後轉往臺北馬偕醫院開刀住院近1個月，亦
    續留北部追蹤治療，直至98年2月3日接獲裁決書始知被裁以
    高額之5400元，但異議人既未接到違規通知，應僅能裁罰最
    低額之2700元，為此聲明請求撤銷原處分等語。
三、按逕行舉發，應按已查明之資料填註車牌號碼、車輛種類、
    車主姓名或地址，並於通知單上方空白處加註逕行舉發之文
    字後，由舉發機關送達被通知人；又逕行舉發者，其應到案
    之日期距舉發日為30日；違反道路交通管理事件行為人，未
    依規定自動繳納罰鍰，或未依規定到案聽候裁決，處罰機關
    應依基準表於舉發通知單送達且逾越應到案期限60日之3個
    月內，逕行裁決之，違反道路交通管理事件統一裁罰基準及
    處理細則第11條第1項第4款、第15條第1款、第44條第1項分
    別定有明文。依前揭規定，舉發通知單應由舉發機關合法送
    達受處分人後，受處分人未自動繳納罰鍰或到案聽候裁決者
    ，處罰機關始得依違反道路交通管理事件統一裁罰標準表逕
    行裁決之，倘舉發通知單未經合法送達於受處分人，處罰機
    關即不得逕行裁決。次按處理違反道路交通管理事件，有關
    文書送達之程序，依行政程序法之規定；送達，於應受送達
    人之住居所、事務所或營業所為之；於應送達處所不獲會晤
    應受送達人時，得將文書付與有辨別事理能力之同居人、受
    雇人或應送達處所之接收郵件人員。應受送達人或其同居人
    、受雇人、接收郵件人員無正當理由拒絕收領文書時，得將
    文書留置於應送達處所，以為送達；又送達不能依前2條規
    定為之者，得將文書寄存送達地之地方自治或警察機關，並
    作送達通知書兩份，1份黏貼於應受送達人住居所、事務所
    、營業所或其就業處所門首，另1份交由鄰居轉交或置於該
    送達處所信箱或其他適當位置，以為送達。前項情形，由郵
    政機關為送達者，得將文書寄存於送達地之郵政機關。寄存
    機關自收受寄存文書之日起，應保存3個月；違反道路交通
    管理事件統一裁罰基準及處理細則第5條，行政程序法第72
    條第1項前段、第73條第1項、第3項、第74條分別定有明文
    。末按違反道路交通管理處罰條例之行為，自行為成立之日
    起；行為有連續或繼續之狀態者，自行為終了之日起，逾3
    個月不得舉發，同條例第90條第1項前段定有明文。揆諸其
    立法目的，乃在避免法律關係遲不確定，致生法秩序不安定
    之結果，並同時保障人民權益，而所謂逾3個月不得舉發，
    當係指自行為成立之日起算，且舉發程序是否完成，仍應以
    舉發通知單合法送達於受處分人或使其達於可得瞭解舉發通
    知單之內容之狀態為要件。
四、寄存送達係將文書寄存於送達地之地方自治或警察機關，並
    製作送達通知書2份，1份黏貼於應受送達人住居所、事務所
    、營業所或其就業處所門首，另1份交由鄰居轉交或置於該
    送達處所信箱或其他適當位置，以為送達。此種情形，由郵
    政機關為送達者，得將文書寄存於送達地之郵政機關，已如
    前述。由此規定可知，由郵政機關送達而為之寄存送達，僅
    係得將文書寄存於送達地之郵政機關，並無排除適用製作送
    達通知書黏貼於上開法定處所及轉交、置放適當處所之規定
    。蓋不論文書寄存於地方自治機關、警察機關或郵政機關，
    送達通知書係採用寄存送達之情形下，應受送達人知曉有文
    書送達事實之唯一方法，自無排除適用之理。而有關寄存送
    達，因並非面交送達，應受送達人僅能透過送達通知書知悉
    送達事實，因此，上開有關製作通知書黏貼前揭法定處所及
    轉交、置放適當處所之規定，應屬法律強制之要件規定，要
    不因是否透過郵政機關送達而有不同。另舉發通知單既應由
    舉發機關送達被通知人，則有關舉發通知單在寄存送達時，
    是否已合於上開法定寄存送達之要件，於有疑義時，自應由
    舉發機關提出佐證，以證明寄存送達之程序合法。本件違規
    事件，異議人稱其並未收到舉發通知單等語，舉發機關稱：
    本案於97年9月18日製單舉發後，交由郵政機關掛號郵寄與
    異議人，經郵局以「未獲會晤本人亦無收領文書之同居人、
    受雇人或應送達處所之接收人員」為由，將違規通知單通知
    聯及採證照片寄存於該局（見臺東縣警察局98年2月18日東
    警交字第0980033734號函文說明二（一）；本院卷第27頁）
    ，可知，本件舉發通知單係交由郵政機關送達而為寄存送達
    之情形。又本院就上開寄存送達是否合法等節（即是否有製
    作通知書黏貼等佐證資料），依職權函詢臺東太麻里郵局結
    果，該局則以投遞郵件量繁多，且事隔日久，投遞人員無法
    特別記憶及可供佐證資料等語回覆，此有中華郵政股份有限
    公司臺東郵局98年4月27日郵字第0985000434號函供卷可參
    。可見，本件舉發通知單之寄存送達程序是否合法，舉發機
    關及郵政機關均無佐證資料可供證明。而本件雖有卷附送達
    證書影本可考（見本院卷第33頁），但送達證書僅係舉發機
    關交由郵政機關寄存送達後之回證，並無法直接證明本件舉
    發通知單確實製作通知書黏貼上開法定處所及依法轉交或置
    放適當處所。因此，本件舉發通知單是否確有製作送達通知
    書黏貼上開法定處所及依法轉交或置放適當處所，即屬有疑
    。舉發機關既未能佐明此節，自應為異議人有利之認定。綜
    此，上開舉發通知單因未合法送達於異議人，致異議人無從
    自動繳納罰鍰或到案聽候裁決，原處分機關逕行裁決之期間
    亦無從起算，是原處分機關逕行裁決即屬違法，而此等程式
    瑕疵，均不因原處分機關將前揭裁決書合法送達異議人，而
    可補正。至前開郵務送達而為寄存送達之情形，如何證明已
    依式製作乙節，既有所疏漏，此部分允宜由原處分機關自行
    協調相關機關修正，俾杜爭議，確保行政行為之合法與公正
    ，附此指明。
五、另本件舉發通知單經舉發機關於97年9月18日製單舉發後，
    交付郵局掛號寄送，並由臺東太麻里郵局於同年月22、23日
    對異議人上址為寄存送達等情，有臺東縣警察局、臺東郵局
    前揭函文及所附資料在卷可稽，而舉發機關係限異議人於97
    年10月18日前到案，此觀卷附舉發通知單上應到案日期欄之
    記載甚明。然違反道路交通管理事件之處罰係屬行政秩序罰
    ，其對於違規之行為人所為之處罰，顯然影響行為人之權利
    義務，性質上為負擔之行政處分，本應有行政法基本原則之
    要求，即行政行為應遵循公正、公開與民主之程序，確保依
    法行政原則，以保障人民權益，增進人民對行政之信賴（此
    亦為行政程序法第1條開宗明義所揭示之旨），故為保障違
    反道路交通管理事件受處罰人之權益，舉發機關本應於舉發
    通知單上載明「應到案日期」，並為合法之送達，以利受處
    罰人得遵期到案，而對其受舉發之行為有陳述、表達意見之
    機會，且違反道路交通管理處罰條例之受處罰人，不服舉發
    事實者，應於15日內，向處罰機關陳述意見，道路交通管理
    處罰條例第9條第1項亦有明定。但本件舉發通知單既未經合
    法送達，則異議人顯然無從根據該舉發通知單上之「應到案
    日期」及「應到案處所」等內容遵期到案，並對其違規行為
    有表示意見之機會。是以，原處分機關漏未依循行政程序法
    相關送達規定予以審查，逕以舉發機關所填載之應到案日期
    ，遽認異議人有逾越應到案期限之情形，於法自有未洽。
六、原處分機關認異議人前揭交通違規行為時係於97年9月15日
    既如上述，則異議人違規行為之3個月舉發期限即應自97年9
    月15日起算，至97年12月14日屆滿，而前開舉發通知單並未
    經合法送達業如前述，亦無證據證明異議人對該舉發通知單
    之內容、權益已有知悉，自難謂舉發程序業已完成，本件既
    已逾法定舉發期限，參諸上開說明，舉發機關自不得再予舉
    發。
七、 綜上所述，本件異議人既未受前開舉發通知單之合法送達
     ，亦無證據證明異議人對該舉發通知單之內容、權益已有
     知悉，是舉發機關所為之舉發程序即未完成，且因本件舉
     發期限業已屆滿，舉發機關依法不得再予舉發。詎原處分
     機關不察，誤以為該舉發通知單已合法送達，進而以異議
     人逾越應到案期限60日以上始到案陳述意見為由，裁處法
     定最高罰鍰金額，於法尚有未合。從而，異議人之異議為
     有理由，本院自應依法撤銷原處分，另諭知異議人不罰，
     以資適法。
八、據上論斷，應依道路交通管理處罰條例第87條第2項、第89
    條，道路交通案件處理辦法第20條前段，裁定如主文。
中    華    民    國    98    年    5    月    15    日
                   交通法庭    法  官  盧亨龍
以上正本證明與原本無異。
如不服本裁定，應於裁定送達後5日內向本院提出抗告狀（須附
繕本）。
「切勿逕送上級法院」
                               書記官  石佳琪
中    華    民    國    98    年    5     月    19    日


司法院資訊處製作；財團法人民間司法改革基金會備份。
